臺灣高等法院刑事判決
109年度上訴字第4081號
上  訴  人  臺灣宜蘭地方檢察署檢察官
被      告  李佳穎



上列上訴人因被告違反洗錢防制法等案件，不服臺灣宜蘭地方法
院109年度訴字第260號，中華民國109年9月22日第一審判決（起
訴案號：臺灣宜蘭地方檢察署109年度偵字第3019號，移送併辦
案號：臺灣宜蘭地方檢察署109年度偵字第5217號），提起上訴
，本院判決如下：
    主    文
原判決撤銷。
甲○○幫助犯詐欺取財罪，處拘役肆拾日，如易科罰金，以新臺幣
壹仟元折算壹日。緩刑貳年。
    犯罪事實
一、甲○○明知金融機構帳戶為個人信用之表徵，具有一身專屬性
    質，在金融機構開立帳戶並無特殊條件限制，任何人均可至
    不同金融機構申請開立多數帳戶使用，且依其社會經驗，應
    有相當之智識程度，可預見將自己申請開立之銀行帳戶提供
    予不相識之人使用，有遭犯罪集團利用作為詐欺取財轉帳匯
    款等犯罪工具之可能，竟基於縱生此結果亦不違背其本意之
    幫助他人詐欺取財之不確定故意，於民國109年3月20日下午
    3時許，透過手機與真實姓名年籍不詳自稱「江素臻」之人
    聯繫，詢問借貸內容等訊息，嗣「江素臻」表示須由甲○○提
    供金融帳戶存摺、提款卡及密碼等內容，甲○○遂於同年月23
    日晚間7時1分許，依「江素臻」之指示，至宜蘭縣○○鄉○○路
    ○段000號統一便利超商昱成門市，將其所申辦之新光商業銀
    行宜蘭分行帳號0000000000000號帳戶（下稱新光帳戶）連
    同中國信託商業銀行羅東分行帳戶(帳號不詳)之存摺、提款
    卡等帳戶資料，以店到店方式，寄送予「江素臻」，並以手
    機告知「江素臻」上開提款卡之密碼，而容任「江素臻」所
    屬之詐欺集團（無證據證明甲○○明知或可得而知詐騙集團為
    3人以上）使用上開金融帳戶遂行犯罪。嗣該詐欺成員取得
    上開帳戶之存摺、提款卡及密碼後，即共同意圖為自己不法
    之所有，於如附表所示之時間，以附表所示之方式詐欺丙○○
    、乙○○，致丙○○、乙○○陷於錯誤，而分別匯款如附表各編號
    所示金額至甲○○前揭新光帳戶內，然因該帳戶於同日經通報
    為警示帳戶，致詐騙集團成員無法提領上開丙○○、乙○○匯入
    之款項。嗣因丙○○、乙○○察覺受騙，報警處理，始查悉上情
    。
二、案經丙○○訴由宜蘭縣政府警察局羅東分局報請臺灣宜蘭地方
    檢察署檢察官偵查起訴；乙○○訴由桃園市政府警察局平鎮分
    局報告移請臺灣宜蘭地方檢察署檢察官移送併辦。
    理  由
一、證據能力部分：本判決以下援引之審判外供述證據以及書證
    ，本案當事人均未爭執其證據能力（本院卷第80至82、105
    至106頁），而該等證據經本院審酌並無違法取得之情況，
    認為適宜做為證據，自應有證據能力。
二、認定事實所憑之證據及理由：
(一)訊據被告甲○○（下稱被告）對於上開幫助詐欺犯行，業於原
    審及本院審理中坦承不諱（原審卷第56至57頁，本院卷第80
    、108頁），並據證人即告訴人丙○○、乙○○於警詢時證述明
    確（宜蘭縣政府警察局羅東分局警羅偵字第1090008982號偵
    查卷宗，下稱宜蘭警卷，第5頁正背面；桃園市○○○○○○鎮○○○○○○○○0000000000號偵查卷宗，下稱桃園警卷，第28頁正背
    面），復有自動櫃員機交易明細表、內政部警政署反詐騙諮
    詢專線紀錄表（丙○○）、桃園市政府警察局蘆竹分局南崁派
    出所受理詐騙帳戶通報警示簡便格式表、金融機構聯防機制
    通報單、新光銀行集中作業部109年4月24日新光銀集作字第
    1090101737號函暨附件客戶基本資料、交易明細、內政部警
    政署反詐騙諮詢專線紀錄表（乙○○）、宜蘭縣政府警察局蘇
    澳分局蘇澳派出所受理詐騙帳戶通報警示簡便格式表、金融
    機構聯防機制通報單、網路銀行轉帳截圖、被告提出之LINE
    對話紀錄擷取圖片、存摺封面、內頁、寄件收據、借款合約
    書等照片在卷可憑（宜蘭警卷第8至14頁；桃園警卷第30頁
    正背面、第32至33、35頁；臺灣宜蘭地方檢察署109年度偵
    字第3019號偵查卷，下稱偵3019卷，第13至27、30、33至34
    、37頁），足認被告之任意性自白確與事實相符，堪以採信
    。從而，本件事證明確，被告上開犯行堪以認定，應依法論
    科。
(二)被告主觀上可預見如將金融機構帳戶資料提供名義人以外之
    第三人使用，可能作為犯罪分子對他人實施詐欺取財並收取
    所得款項之工具，仍不予防免，持續遵照指示辦理帳戶資料
    之交寄，則其具有幫助詐欺取財之不確定故意：　　
 1、按金融帳戶為個人之理財工具，一般民眾皆可以存入最低開
    戶金額之方式，自由申請開設金融帳戶，並無任何特殊限制
    ，因此一般人申請存款帳戶極為容易而便利，且得同時在不
    同金融機構申請多數存款帳戶使用，並無使用他人帳戶之必
    要，此為一般日常生活所熟知之常識，是以除非充作犯罪使
    用，並藉此躲避警方追緝，一般正常使用之存款帳戶，並無
    向他人借用帳戶存摺及金融卡之必要。參以坊間報章雜誌及
    新聞媒體，對於以簡訊通知中獎、假應徵真詐財、假借款真
    詐財或其他類似之不法犯罪集團，經常利用大量收購之他人
    存款帳戶，以供被害人匯款而遂行其等詐欺取財犯行之案件
    ，亦多所報導及再三披露，故避免此等專屬性甚高之物品被
    不明人士利用為與財產有關之犯罪工具，為一般常識，倘若
    有藉端向他人蒐集帳戶者，依通常社會經驗，當就其是否為
    合法用途存疑，而一般人依通常生活認知皆可知悉應妥慎保
    管自身金融資料，以免帳戶遭他人作為從事不法犯行之工具
    之認識，且因金融帳戶申辦之簡便，不論係金融單位甚或是
    民間借貸，均無以提供金融帳戶資料，更況係無相當資金存
    款之金融帳戶資料作為擔保之慣例。再者，縱然特殊情況偶
    須交付帳戶資料予他人使用，通常僅有提供帳號以便利他人
    匯款，除非在彼此間有相當信賴關係，深入瞭解他人用途暨
    其合理性，且得以控制使用目的時，始有可能連同密碼一併
    交付；若非如此，則往往係因帳戶內幾無存款，基於自己權
    益不受侵害，並無損失，即使不相識之他人持以使用，亦無
    損自身權益之僥倖心態，且為追求與自身條件已不相當之自
    利目的，始有放任自身帳戶供陌生人使用，毫不加以管控之
    客觀行為，惟此即張顯行為人主觀上係依一般社會生活經驗
    ，縱然行為人預見帳戶之提供有遭犯罪集團利用作為詐欺取
    財轉帳匯款等淪為犯罪工具之可能，仍基於縱生此結果亦不
    違背其本意之幫助他人詐欺取財之不確定故意。　　
 2、本件被告於案發時係年滿38歲之成年人，依其於原審審理時
    自陳：觀光管理碩士，現任職國際學校行政人員，之前在國
    外從事倉管，亦曾於顧問公司打工等語（原審卷第57頁），
    則被告並非全無社會歷練之人，再據被告於原審審理時亦供
    稱：於本案案發前有向銀行申辦信用貸款之經驗，於對方要
    求交付2個銀行帳戶、提款卡、密碼供撥款、測試乙節有存
    疑，有懷疑可能帳戶會被拿去詐騙等語（原審卷第55、57頁
    ），則依被告主觀上已預見其所交寄新光帳戶(連同中國信
    託帳戶)有遭陌生人利用作為非法匯款使用即作為犯罪工具
    之可能，仍出於自利僥倖之心態，放任新光帳戶等供陌生人
    使用之舉措，足徵被告應知交付上開新光帳戶金融卡予不相
    識之人，該金融帳戶可能遭不法集團使用，則被告具有縱生
    此結果亦不違背其本意之幫助他人詐欺取財之不確定故意之
    主觀要件，足堪認定。
(三)綜上，本案事證明確，被告犯行堪以認定，應依法論科。
三、論罪：
(一)按刑法上之幫助犯，係對於犯罪與正犯有共同之認識，以幫
    助之意思，對於正犯資以助力，而未參與犯罪行為者而言，
    如未參與實行構成要件之行為，且係出於幫助之意思，提供
    助力，即屬幫助犯，而非共同正犯（最高法院49年台上字第
    77號判例參照）。本案被告提供新光帳戶資料予不詳詐欺成
    員，用以詐欺被害人等而遂行詐欺取財犯行，因無證據證明
    被告與詐欺成員間有犯意聯絡或行為分擔，是核被告所為，
    係犯刑法第30條第1項、第339條第1項之幫助詐欺取財罪。
    被告以一次交付新光帳戶存摺、提款卡之行為，同時幫助詐
    欺成員向被害人丙○○、乙○○詐取財物，係同種想像競合犯，
    應依刑法第55條規定從一重之幫助詐欺取財罪處斷。被告未
    實際參與詐欺取財犯行，所犯情節較正犯輕微，爰依刑法第
    30條第2項規定，按正犯之刑減輕之。
(二)依現有卷證無從認定被告所幫助之詐欺成員人數已達3人以
    上，亦乏積極證據足證被告明知或可得知悉此項詐術細節，
    依「罪證有疑，罪疑唯輕」之原則，尚難認本案有刑法第30
    條第1項前段、第339條之4第1項之幫助加重詐欺取財罪之情
    形，附此敘明。
(三)臺灣宜蘭地方檢察署109年度偵字第5217號移送併辦部分（
    即附表編號2），與經起訴部分（即附表編號1），有想像競
    合之裁判上一罪關係，均為起訴之效力所及，本院自應併予
    審理。
四、不另為無罪諭知：
    公訴意旨另以被告上開所為，應亦該當洗錢防制法第2條第2
    款之洗錢行為，故本件被告除成立幫助詐欺取財罪外，尚涉
    犯洗錢防制法第14條第1項之洗錢罪嫌云云。惟查：
(一)洗錢防制法之立法目的，依同法第1條之規定，係在防制洗
    錢，打擊犯罪。申言之，即在於防範與制止特定犯罪所得藉
    由金融機構帳戶或正常交易管道等洗錢行為，使其形式上轉
    換成為合法來源，而掩飾或切斷犯罪所得來源與犯罪之關聯
    性以躲避查緝。是洗錢防制法第2條第2款之洗錢行為，除有
    掩飾或隱匿特定犯罪所得之本質、來源、去向、所在、所有
    權、處分權或其他權益之行為外，仍須有旨在避免追訴、處
    罰而為上述行為之犯意，始克相當。而修正理由縱認提供帳
    戶以掩飾不法所得之去向，屬洗錢行為之態樣，然交付帳戶
    供他人使用，使他人藉以取得犯罪所得之情形，是否當然即
    屬掩飾不法所得之去向，而可構成洗錢行為，似有可疑，必
    須係行為人主觀上就其行為係在掩飾或隱匿特定犯罪之不法
    所得有所認知，始該當洗錢罪行，不可一概而論。
(二)經查：
 1、依本案卷證資料所示，提供新光帳戶及中國信託帳戶之被告
    ，縱可預見詐欺成員持用新光帳戶，將用作詐欺取財犯行中
    指示被害人匯款之工具，然在多數人頭帳戶提供者與詐欺成
    員僅有短暫接觸，相識甚淺，並無獲取相當報酬、享有明顯
    利得或分贓之誘引，且勢將輕易遭檢警人員查獲之情況下，
    其主觀上有無損己利他，即確有自甘揭露出名以掩飾詐欺成
    員遂行取贓令其安然保贓，或使詐欺成員得隱匿在人頭帳戶
    之保護傘下之洗錢犯意，已非無疑。實務上，人頭帳戶提供
    者之被告多半係基於僥倖心態，提供餘款甚微之帳戶資料，
    在己身不致受有相當財產損失之情況下，始任由詐欺成員持
    用其帳戶作為指示被害人匯款之工具；人頭帳戶提供者之案
    例類型中，多半尚無積極且充分之證據證明提供帳戶者，有
    進一步使詐欺成員得藉其帳戶掩飾、隱匿贓款之去向、所在
    ，以安然保有贓款之犯意，自難遽以洗錢罪相繩。
 2、本案被告係為融資貸款而依「江素臻」之指示將其所有之新
    光帳戶寄交予詐欺成員，實與詐欺成員素昧平生，此據被告
    供稱：我是3月20日看到臉書廣告，就加對方LINE與對方聯
    絡，對方暱稱是「江素臻」，我跟對方說我想瞭解貸款我想
    借款10萬元，對方要我提供身份證正反面影本，後來他要我
    寄我2個常用帳戶存摺跟提款卡，所以我寄了中國信託帳戶
    及新光帳戶的存摺的提款卡給對方，密碼是用LINE傳給對方
    ，他說要這2個帳戶是撥款需要，說到時款項下來時會有人
    跟我約見面還我存摺跟提款卡，讓我當場確認款項有無進去
    ，我最後沒有拿到任何款項等語明確（宜蘭警卷第2至3頁，
    偵3019卷第11頁背面，原審卷第35頁），本案被告為融資貸
    款而交付新光帳戶及中國信託帳戶，所為固為法所不許，然
    並無證據證明被告確實獲有任何報酬或利益，是依被告與詐
    欺成員互動聯絡之梗概及全部犯行之過程觀之，實難想見被
    告有何為使詐欺成員保有贓款，在輕易得為檢警人員之查緝
    下，自願出名為帳戶提供者，而為詐欺成員掩飾、隱匿犯罪
    所得去向、所在等之洗錢犯意。
(三)綜上，被告提供其所有之新光及中國信託帳戶，乃基於僥倖
    之心態供詐欺成員指示告訴人匯入款項之用，依被告與詐欺
    成員接觸之程度及經過，難認其有掩飾、隱匿本件詐欺犯罪
    所得之本質、來源、去向、所在、所有權、處分權或其他權
    益之主觀犯意，已難認被告所為與洗錢防制法第14條第1項
    洗錢罪之構成要件相符，自難以該罪相繩。此部分原應為無
    罪判決之諭知，但上開部分如成立犯罪，與前開論罪科刑之
    幫助犯詐欺取財罪，具有想像競合之裁判上一罪關係，爰不
    另為無罪判決之諭知。
五、撤銷原判決之理由及科刑審酌事項：
(一)原審以被告犯幫助詐欺取財罪，事證明確，予以論罪科刑，
    固屬卓見。惟臺灣宜蘭地方檢察署109年度偵字第5217號移
    送併辦案件（即附表編號2），與本案為法律上同一案件，
    為審判效力所及，法院應併予審理，已如前述，原審未及審
    酌，尚有未洽。檢察官上訴指摘原審未及審酌尚有如附表編
    號2所示之被害人等語，為有理由。至檢察官上訴另以本件
    被告所涉犯行尚符合洗錢防制法第2條第2款「掩飾或隱匿特
    定犯罪所得去向」之洗錢行為，是本件應從一重依洗錢防制
    法第14條第1項之洗錢罪處斷等語，指摘原判決不當。惟本
    案難認被告有掩飾、隱匿本件詐欺犯罪所得之本質、來源、
    去向、所在、所有權、處分權或其他權益之主觀犯意，實無
    法遽論以洗錢防制法第14條第1項之處罰，業如前述。從而
    ，檢察官此部分之上訴並無理由。然原判決既有前述未洽之
    處，自應由本院予以撤銷改判。
(二)爰審酌被告得以知悉所交寄之新光帳戶、提款卡及密碼將遭
    詐欺分子供做詐欺取財之工具，仍出於自利僥倖心態依「江
    素臻」之指示交寄予詐欺分子使用，致使此類犯罪手法層出
    不窮，已危害交易秩序與社會治安，惟被告係因急需資金且
    為支應小孩學費（偵3019卷第13頁，原審卷第35頁）之犯罪
    動機，並於原審及本院坦認犯行，態度尚佳，且本身並未實
    際參與詐欺取財之犯行，涉案情節尚淺，責難性較小，未實
    際取得任何犯罪所得，幸犯後與告訴人乙○○成立調解，有調
    解筆錄在卷足參（本院卷第77、78頁），另考量被告犯罪之
    動機、目的、手段，兼衡其自陳碩士畢業之教育程度、目前
    從事國際學校行政人員、須扶養之未成年子女及小康之家庭
    經濟狀況（宜蘭警卷第1頁，本院卷第83、108頁）等一切情
    狀，量處如主文所示之刑，併諭知易科罰金之折算標準，以
    示懲儆。
(三)不予沒收之說明：
　　本案尚乏證據證明被告有取得被害人等匯入之款項，亦無證
    據證明被告獲有報酬或取得「貸款」，是不能認本件被告獲
    有犯罪所得，自無從諭知沒收；至被告提供新光帳戶金融卡
    及存摺，雖係被告所有（被告僅係交付他人使用，並未移轉
    所有權），並為被告幫助犯罪所用之物，惟既非違禁物，亦
    均非屬應義務沒收之物，因未據扣案，又無證據足證現仍存
    在而未滅失，且該帳戶資料業經列為警示帳戶，已無再予利
    用之可能性，欠缺刑法上之重要性，參酌刑法第38條之2第2
    項規定，認無諭知沒收、追徵之必要，附此說明。
(四)緩刑之宣告：查被告前未曾受有期徒刑以上刑之宣告，有本
    院被告前案紀錄表在卷可參（本院卷第31頁），素行良好，
    其一時思慮未周，致觸刑章，犯後與到庭之告訴人乙○○成立
    調解，已如前述，且告訴人乙○○表明願意原諒被告，給被告
    緩刑等語（本院卷第83頁）。是本院認被告經此偵審程序及
    罪刑之宣告後，當能知所警惕而無再犯之虞，應認對被告所
    宣告之刑，以暫不執行為適當，爰依刑法第74條第1項第1款
    規定，併予宣告緩刑2年，用勵自新。　
據上論斷，應依刑事訴訟法第369條第1項前段、第364條、第299
條第1項前段、刑法第30條、第339條第1項、第55條、第41條第1
項前段、第74條第1項第1款，刑法施行法第1條之1第1項，判決
如主文。
本案經檢察官郭欣怡提起公訴，檢察官吳志成移送併辦，檢察官
黃正綱提起上訴，檢察官鄭堤升到庭執行職務。
中　　華　　民　　國　　109 　年　　12　　月　　17　　日
                  刑事第三庭    審判長法　官  張惠立
                                      法　官  張江澤
                                      法　官  劉兆菊
以上正本證明與原本無異。
檢察官就洗錢罪部份如不服本判決，應於收受送達後20日內向本
院提出上訴書狀，惟須受刑事妥速審判法第9條限制。其未敘述
上訴之理由者，並得於提起上訴後20日內向本院補提理由書(均
須按他造當事人之人數附繕本)「切勿逕送上級法院」。
刑事妥速審判法第9條：
除前條情形外，第二審法院維持第一審所為無罪判決，提起上訴
之理由，以下列事項為限：
一、判決所適用之法令牴觸憲法。
二、判決違背司法院解釋。
三、判決違背判例。
刑事訴訟法第 377 條至第 379 條、第 393 條第 1 款之規定，
於前項案件之審理，不適用之。
被告不得上訴。
                                      書記官  陳佳微
中　　華　　民　　國　　109 　年　　12　　月　　17　　日
附錄：本案論罪科刑法條全文
中華民國刑法第339條
意圖為自己或第三人不法之所有，以詐術使人將本人或第三人之
物交付者，處5年以下有期徒刑、拘役或科或併科50萬元以下罰
金。
以前項方法得財產上不法之利益或使第三人得之者，亦同。
前二項之未遂犯罰之。
附表：
編號 告訴人 詐騙時間 詐騙方法                                  匯入帳戶 匯款時間              匯款金額（新臺幣） 1 丙○○ 109年3月26日下午5時1分許 詐欺成員先假冒「松果購物」之網路賣家，向丙○○表示：因疏失誤將丙○○之訂單多刷12筆，須配合操作提款機。丙○○因此陷於錯誤，而依指示至桃園市○○區○○路○段00號臺中銀行操作ATM轉帳。 新光商業銀行宜蘭分行帳號0000000000000號帳戶 109年3月26日下午6時6分許 15,123元 2 乙○○ 109年3月26日下午4時31分許 詐欺成員先假冒「松果購物」之網路賣家，向乙○○表示出貨作業錯誤，會連續扣款12個月，須配合操作提款機，乙○○因此陷於錯誤，而依指示透過網路銀行轉帳。 新光商業銀行宜蘭分行帳號0000000000000號帳戶 109年3月26日下午5時58分許 49,988元